【裁判字號】    98,訴緝,185
【裁判日期】    980819
【裁判案由】    偽造文書等
【裁判全文】
臺灣臺中地方法院刑事判決             98年度訴緝字第185號
公  訴  人  臺灣臺中地方法院檢察署檢察官
被      告  己○○
上列被告因偽造文書等案件，經檢察官提起公訴（96年度偵緝字
第1870號），本院判決如下：
    主  文
己○○無罪。
    理  由
一、公訴意旨略以：被告己○○自民國94年5 月24日起，任職於
    大川通運有限公司（下稱大川公司）擔任司機，並受負責人
    戊○○（原名葉志偉）所託，收取臺中市明道普霖斯頓國民
    小學（下稱明道小學）94年9 月份之校車租車費，詎己○○
    竟基於意圖為自己不法所有之犯意，將其於94年10月12日所
    收取之租車費新臺幣（下同）33萬5,010 元侵占入己。復於
    94年10月20日前之某日，將大川公司所有並交付己○○充當
    公務車之車號PG-6833 號自小客車侵占入己，再將之出售予
    第三人林貴露。而己○○為辦理上開自小客車之過戶手續，
    竟基於行使偽造私文書及使公務員登載不實之犯意，以大川
    公司之名義，將其先前受託領取租車費而取得之大川公司及
    負責人葉志偉之印章各1 枚交付予不知情之林貴露，由林貴
    露代為向交通部公路總局臺中區監理所彰化監理站辦理汽車
    所有權人名義異動，而將上開自小客車過戶到林貴露名下。
    嗣林貴露於收受上開印章後，即在「汽車車輛異動登記書」
    及「汽（機）車過戶登記書」上，蓋用「大川運通有限公司
    」及「葉志偉」之印文各2 枚，並填載該汽車過戶申請登記
    等不實事項，而偽造「汽車車輛異動登記書」、「汽（機）
    車過戶登記書」之私文書，並持以交付彰化監理站之該管公
    務員辦理過戶手續而行使之，使監理站承辦之公務員審核各
    項應備證件均符合後，即在職務上所掌管之車籍查詢電腦系
    統中鍵入車號PG-6833 號自小客於當日過戶予林貴露名下之
    不實事項，足以生損害於大川公司及彰化監理站對於汽車登
    記管理之正確性。因認被告己○○涉犯業務侵占、普通侵占
    、偽造私文書、使公務員登載不實、行使使公務員登載不實
    之文書及行使偽造私文書等罪嫌。
二、按犯罪事實應依證據認定之，無證據不得認定犯罪事實；又
    檢察官就被告之犯罪事實，應負舉證責任，並指出證明之方
    法，刑事訴訟法第154條第1項、第161條第1項分別定有明文
    。復按認定犯罪事實所憑之證據，雖不以直接證據為限，間
    接證據亦包括在內；然而無論直接或間接證據，其為訴訟上
    之證明，須於通常一般之人均不致有所懷疑，而得確信其為
    真實之程度者，始得據為有罪之認定；檢察官對於起訴之犯
    罪事實，應負提出證據及說服之實質舉證責任；倘檢察官所
    提出之證據，不足為被告有罪之積極證明，或其指出證明之
    方法，無從說服法院以形成被告有罪之心證，基於無罪推定
    之原則，自應為被告無罪判決之諭知，此有最高法院76年臺
    上字第4986號判例、92年臺上字第128 號判例意旨可參。
三、本件檢察官起訴被告己○○涉犯上揭罪嫌，無非係以告訴人
    戊○○之指訴、證人丙○○於偵查中之證述、被告之供述、
    以及卷附之明道小學95年9 月28日明穎字第0950000927號函
    所附之收據、聲明書、授權書、請款明細、發票，及代保管
    切結書、交通部公路總局臺中區監理所彰化監理站95年9 月
    5日中監彰字第09 50105100號函及所附汽車異動歷史查詢、
    汽（機）車過戶登記書、汽（機）車各項異動登記書等資料
    為主為論據。
四、訊據被告己○○固坦承未將所收取之明道小學租車費繳回大
    川公司，以及未預先知會告訴人即將車號PG-6833 號自小客
    車過戶予林貴露之事實，惟堅詞否認有起訴書所指之犯行，
    辯稱：自明道小學所收取之租車費用，已全數充作大川公司
    94年9 月份積欠公司司機之薪資以及輪胎行之相關費用，伊
    並未中飽私囊。至於車號PG-6833 號自小客車，乃伊任職公
    司之初，向大川公司借貸5 萬元所購買，當時已與戊○○約
    定，由大川公司先墊付車款，再按月自伊薪資中扣減1 萬元
    ，因車款係公司先代墊，因而車輛暫登記於公司名下，且伊
    有簽發面額各1萬元之本票共5張交付告訴人。94年10月間，
    伊任職已滿5個月，告訴人亦將伊所交付之5張本票全數歸還
    ，車輛實質上已屬伊所有。惟當時公司已營運不善，伊找不
    到告訴人，才將車輛賣給林貴露等語。經查：
  (一)關於被訴侵占明道小學租車費部分：
    1.告訴人確實曾出具授權同意書1 份予被告己○○，上載「
      負責人葉志偉事務繁忙，現全權委託己○○先生處理公司
      事務及業務，包括金錢收入等事宜，本公司在此特立聲明
      同意」等語，而被告己○○因而持上開授權同意書，於94
      年10月12日前往該校領取應給付予大川公司之94年9 月份
      租車費用共計33萬5,010元等情，此有明道小學95年9月28
      日明穎字第0950000927號函、領款收據、聲明書、授權書
      及車資統一發票在卷可稽（見95年度他字第4246號卷第49
      頁、第51頁～第53頁、第55頁）。核與證人即告訴人戊○○於本院審理中證稱：「（問：你在94年10月初是否有委
      託被告到明道普霖斯頓小學收取車費？）有」、「（問：
      為何委託被告去收錢？）94年9 月間，公司財務發生困難
      ……當時公司還有在營運，但有未收帳款，因為我不方便
      出面，所以他（指被告）就表示可以幫我出面去收帳」等
      語相符（見本院98年度訴緝字第185 號卷第62頁）。足證
      被告確實曾受告訴人之委託，前往明道小學領取上開租車
      費用一情，要屬無疑。
    2.另被告辯稱領取前開租車費用後，雖未繳回公司，惟已發
      放予公司其他司機，作為94年9 月份公司積欠司機之薪資
      ，並償還大川公司積欠台灣精大輪實業社之部分欠款乙節
      ，並據以下證人證述在卷：
      證人即司機乙○○證稱：「（94年）9 月份的薪水是跟
        己○○領的」、「（問：為何是跟己○○領薪水？）我
        不太瞭解公司的情況，據我所知，我進公司後不久，葉
        老闆（指告訴人）就不見了」、「（問：你從己○○處
        領多少薪水？）總共2、3萬元，共領2 次……」、「（
        問：還有誰在你家領薪水？）甲○○跟我」、「甲○○
        在公司待的時間比我長，所以他領得比我多」、「我記
        得丙○○曾經有去我家拿過跑車的薪水」等語（見同上
        本院卷第92頁～第93頁）。
      證人即司機丙○○證稱：「（問：明道普霖斯頓小學的
        車資如何算？）是己○○拿給我的」、「（問：己○○
        拿給你多少薪水？在哪裡拿給你？）6 萬元左右，在乙○○家裡」等語（見同上本院卷第93頁反面）。
      證人即台灣精大輪實業社負責人丁○○證稱：「94年底
        ，大川公司有發生帳款無法給付的情形，詳細數字我不
        清楚，但欠款有20幾萬……」、「（被告）當時還 了2
        萬2 千多元……」等語（見同上本院卷第67頁）。且依
        證人丁○○所提出之大川公司於該實業社檢修之工作單
        ，其上記載「94.11.15由己○○先生代償新台幣＄貳萬
        貳仟元整」字樣（見同上本院卷第79頁～第81頁）。堪
        信被告所辯非虛。
    3.告訴人雖指稱被告未經其授權，即擅將所領得之款項充作
      前揭用途，因認被告仍有侵占犯嫌，惟查：
      94年10月間，告訴人本身已不再負責處理大川公司之業
        務，且94年9 月份司機薪資確實亦未予發放等情，業據
        告訴人自承在卷（見同上本院卷第64頁反面）。再參以
        前開告訴人所提出之授權書，除委託被告前往明道小學
        收取租車費外，尚包括授權被告全權處理公司之事務，
        則被告依公司當時之實際情況，決定將收取之租車費，
        用以支付積欠公司司機之薪水及廠商之欠款，自亦未違
        反告訴人之利益。
      況且，被告除將領自明道小學之租車費用以充作司機薪
        資及償還大川公司積欠台灣精大輪實業社之欠款外，因
        大川公司在結束營業之前，曾向柳柏工業股份有限公司
        （下稱柳柏公司）借用2部大客車，並購買4部大客車以
        載運臺中縣私立僑泰高級中學之學生，嗣後，因告訴人
        戊○○不知去向，之前簽發予柳柏公司作為購買4 部車
        之支票均跳票，被告為維持大川公司之營運，乃於94年
        9 月3日另與柳柏公司簽訂協議書，表示願意承購6部車
        ，並由被告出面簽發面額1,215 萬元之本票作為擔保。
        之後，雖大川公司仍無法如願繼續營運，惟被告亦順利
        將該6 部車全數出賣予第三人後，將車款如數清償柳柏
        公司等情，亦有柳柏公司之陳報狀、戊○○與柳柏公司
        簽訂之書面契約、以及被告己○○與柳柏公司簽定之保
        管書及本票影本各1 份在卷可參（96年度偵緝字第1870
        號卷第75～77頁），核與證人即柳柏公司員工吳其翰於
        偵查中證述相符（同上偵查卷第71頁）。此外，被告以
        上開車輛繼續接手僑泰中學校車之行駛，並已將自該校
        所領取之租車費36萬6,140 元用以給付司機之薪資，此
        部分之事實亦據證人丙○○於偵查中證述在卷（同上偵
        查卷第71頁，且此部分之事實，並經檢察官認定被告無
        不法所有之意圖而於起訴書內載明不予起訴）。綜上可
        知，被告接手管理大川公司後之諸多作為，實有助於大
        川公司之繼續正常營運，而與告訴人及大川公司之利益
        及期待並不相違背，亦徵被告就所領取之租車費欠缺不
        法所有之意圖，更無侵占之犯意甚明。
    4.至於被告是否將所領取之租車費用，悉數用於大川公司事
      務乙節，依被告所稱：向明道小學領取之租車費都分給司
      機，分別是湯理財、丙○○、賴延昭、綽號「阿義」、甲○○、乙○○、賴福臨、陳俊明等（見同上本院卷第40頁
      反面）。而本案雖因事隔多年，以致於被告僅能提供部分
      證人之地址供本院傳訊，惟到庭之證人乙○○證稱：伊與
      甲○○及丙○○均曾在伊住處由被告交付薪水（同上本院
      卷第92頁背面、93頁）；另證人丙○○亦證稱：伊知道湯
      理財、陳安文、賴延昭、陳文通（負責駕駛綽號「阿義」
      靠行大川公司的車輛）等司機均曾在大川公司任職，其中
      湯理財有兩部車，一部給陳安文跑，一部他自己跑等語（
      見本院卷第94頁反面～第95頁反面）。可知除乙○○、丙○○2人外，事發當時，大川公司確實尚有其他靠行或受
      僱之司機，且總人數至少在5、6人以上。茲再參照證人丙○○證稱，伊當時為靠行車，公司積欠的車費約6 萬元（
      本院同上卷93頁背面）；另證人乙○○證稱：伊當時是單
      純受僱的司機，公司積欠的薪水約2 萬元（本院同上卷第
      92頁背面）；以及被告自承當時靠行車約5 部車，其餘的
      是受僱的司機（本院同上卷第95頁背面）。以此計算，再
      加上給付予精大輪實業社的2 萬餘元，則被告辯稱其係將
      所領款項33萬餘元悉數用盡，應非虛妄之詞。況且，倘認
      被告有侵占部分租車費之嫌，亦屬檢察官應負之舉證責任
      ，故此部分事實縱仍有未明之處，惟揆諸無罪推定之基本
      原則，自難遽為不利於被告之認定。
  (二)關於被訴侵占自小客車並擅自辦理過戶登記部分：
    1.證人即告訴人戊○○固到庭證稱：因為被告住所離公司很
      遠，沒有交通工具，因此才買車予被告當作公務車使用，
      價金5 萬多元；這台車一開始就是大川公司買的，從來沒
      有說要自被告的薪水按月扣1 萬元來給付車款云云（見同
      上本院卷第65頁、第63頁）。惟查，被告於94年5 月間到
      職時，僅係告訴人所聘僱之司機，在公司內並未擔任要職
      （直到94年9 月間，因公司經營不善，在外積欠大筆債務
      ，告訴人不方便出面，始由被告出面接管善後，已如前述
      ），衡諸社會常情，公司當不至於為僅係擔任司機之被告
      ，特地購買自小客車供伊代步使用。告訴人上開所述，顯
      已違經驗法則。況且，告訴人於本案與被告利益相違，所
      為證言亦有浮誇不實之嫌，其上開證詞，自難採憑。
    2.至於告訴人又稱：被告曾就使用系爭自小客車而書立「代
      保管切結書」，足以證明該自小客車係公司所有。惟查，
      上開代保管切結書係記載「本公司自用小客車，車牌 PG-
      6833，今委託己○○先生代為保管，日後本公司有權力隨
      時得以取回被保管物」等語（見95年度他字第4246號卷第
      28頁），就其文字之敘述，亦不能排除係被告按月扣薪付
      清車款後始能取得該車之所有權。況且，被告係自94年 5
      月間任職大川公司，而被告係於94年10月間，始將該自小
      客車過戶於第三人林貴露，時間上正好相距5 個月，核與
      被告辯稱公司按月扣薪1 萬元之事實亦相符合，再參以告
      訴人戊○○自始均未否認未曾給付薪資予被告，則被告辯
      稱系爭自小客車係由公司先代墊費用購買，再按月扣薪一
      情，自屬有據。
    3.另查，被告交付予第三人林貴露前往監理站辦理系爭自小
      客車過戶之大川公司之大、小章，經比對結果，核與被告
      持往明道小學領取租車費用所蓋用之大川公司大、小章相
      符，此有汽（機）車過戶登記書及租車費領據各1 份在卷
      可憑（見95年度他字第4246號卷第38頁、51頁）。雖證人
      即告訴人戊○○嗣於本院審理時證稱：上開公司之大、小
      章係被告自行盜刻，非伊交付，伊所交付之大、小章應為
      公司之印鑑章，即授權委託書（同上他字卷第53頁）上所
      蓋用之印章云云（見本院同上卷第63頁背面）。惟查，倘
      告訴人戊○○當初已交付公司之印鑑章予被告前去明道小
      學領取租車費，何以被告尚須另行刻印使用。況且，告訴
      人又自承，伊事後有將公司的印鑑章交由父親保管（見本
      院同上卷第65頁），則在被告領取租車費後，既然已無法
      和告訴人取得連繫，以致於被告只得將租車費分發予公司
      之司機，告訴人又如何自被告處取回公司之印鑑章。益證
      ，告訴人證稱被告係自行刻印而領取租車費及辦理自小客
      車過戶一情，與事實不符。由此可知，被告前往領取租車
      費之印章，亦係告訴人交付甚明，且被告係在領取租車費
      用後，因無法與告訴人取得連繫，以致於繼續持有上開印
      章，因而於辦理自小客車過戶時，再交付第三人林貴露使
      用等情，亦堪認定之。
    4.系爭自小客車，於94年10月間，實際上既已屬被告所有，
      已如前述，則被告將之過戶予第三人林貴露，自屬被告所
      有權能之正當合法行使，自非侵占他人之物。又被告雖因
      告訴人避未出面，致難以親洽告訴人協同辦理過戶事宜，
      從而未經告訴人同意即持大川公司及告訴人之印章辦理該
      車過戶，惟此舉並未使告訴人及大川公司之財產利益受有
      實質損害，亦無害於監理機關對於汽車登記管理之實質正
      確性，難認已足生損害於公眾或告訴人及大川公司，而與
      偽造私文書及使公務員登載不實等罪之構成要件有間，自
      更無行使使公務員登載不實之文書及行使偽造私文書罪嫌
      可言。
五、茲綜合檢察官所提出之上開證據及卷內之所有直接及間接證
    據後，認為尚無法達到令通常一般之人均不致於有所懷疑，
    而得確信被告確有公訴人所指上開侵占及偽造文書之犯行。
    此外，復查無其他積極之證據，足資證明被告確有上開行為
    ，揆諸首揭法條及判例、判決意旨，應認不能證明被告犯罪
    ，依法應為被告無罪之諭知。
據上論斷，應依刑事訴訟法第301條第1項，判決如主文。
中    華    民    國    98    年    8     月    19    日
                  刑事第九庭  審判長法官  簡源希
                                    法官  戴博誠
                                    法官  高英賓
以上正本證明與原本無異。
如不服本判決應於收受判決後10日內向本院提出上訴書狀，並應
敘述具體理由；其未敘述上訴理由者，應於上訴期間屆滿後20日
內向本院補提理由書（均須按他造當事人之人數附繕本）「切勿
逕送上級法院」。
                                  書記官  司立文
中    華    民    國    98    年    8     月    19    日


司法院資訊處製作；財團法人民間司法改革基金會備份。
